【裁判字號】    97,家抗,38
【裁判日期】    971223
【裁判案由】    拋棄繼承
【裁判全文】
臺灣嘉義地方法院民事裁定  97年度家抗字第38號
抗  告  人  乙○○
                        5弄1.
            甲○○
前列二人共同
上列抗告人因拋棄繼承事件，對於中華民國97年10月22日本院97
年度繼字第922號第一審裁定提起抗告，本院裁定如下：
    主  文
抗告駁回。
抗告程序費用新臺幣1,000元由抗告人負擔。
    理  由
一、抗告人天原審聲請意旨略以：緣被繼承人丙○於民國81年3
    月16日死亡，抗告人之母親徐黃秋祝係被繼承人丙○之女，
    為被繼承人丙○之第一順位繼承人，惟徐黃秋祝亦已於84年
    9月14日死亡，詎抗告人於97年7月10日收受台灣台北地方法
    院執行命令，始知悉丙○生前對台灣中小企業銀行股份有限
    公司北港分行負有連帶保證之債務，並以抗告人為繼承人而
    為強制執行，抗告人等雖係被繼承人丙○之孫子女，惟於收
    受前揭執行命令，始知悉對被繼承人丙○有繼承權利，而抗
    告人之母徐黃秋祝業已死亡，本件應可類推適用民法第1140
    條、第1174條之規定，視為被繼承人丙○之女徐黃秋祝於繼
    承開始前死亡，由抗告人代位繼承生母徐黃秋祝之應繼分，
    而為拋棄繼承，且因抗告人乙○○為單親之母親，獨力撫育
    2名年幼子女，歷年薪資及積蓄突遭執行，縱再辛勤工作亦
    無以為繼，實令抗告人不知所措，基於法律之解釋適用，應
    以社會公平正義為準則，爰於法定期間內聲明拋棄繼承，請
    准予備查，俾彰公平而保權益等語。
二、原審法院裁定略稱：抗告人等之母親徐黃秋祝係被繼承人丙
    ○之子女，依法係屬第一順序之繼承人，其於被繼承人丙○
    死亡後應即已知悉被繼承人丙○死亡，其得繼承之事實，卻
    未於法定期間內向本院聲明限定或拋棄繼承，而徐黃秋祝業
    已於84年9月14日死亡，抗告人等復為徐黃秋祝之子女，於
    母親徐黃秋祝死亡後，亦應即已知悉其死亡而得繼承之事實
    ，卻遲至97年9月8日始向本院聲明拋棄繼承，顯已逾2個月
    之期限，於法不合，應予駁回。
三、抗告意旨略以：
（一）民法第1153條第2項之適用，以該保證債務於「繼承開始
      後始發生者」為要件，蓋連帶保證人雖因保證契約而負保
      證責任，惟保證債務是否發生或何時發生，端繫主債務人
      之清償狀況，若被繼承人死亡時僅負有保證責任而保證債
      務尚未發生，苟令繼承人僅因繼承保證「地位」而須意外
      負擔保證債務，則顯失公平，此所以前揭條文增訂之原因
      ，即為兼顧交易安全及財產權保障。惟本件抗告人雖再轉
      繼承丙○之連帶保證債務而遭強制執行，惟該等債務早於
      76年即已確定，與前揭民法第1153條第2項之適用要件尚
      有未符。即此類情形與我國民法第1153條第2項之適用要
      件尚有未符。即此類情形係我國民法當然繼承主義下之漏
      洞情形，衡諸社會公平原則，仍應有類推適用民法第1140
      及第1174條之必要，即以抗告人之母徐黃秋祝於「『本件
      保證債務』之繼承」開始（即97年7月10日知悉繼承丙○
      債務之日）前死亡，而由抗告人代位繼承其應繼分，並准
      抗告人拋棄繼承。
（二）本件抗告人對被繼承人丙○之身後事宜從不知情，20餘年
      來抗告人及母親從未聽聞被繼承人身後遺有債務，及至收
      受執行法院執行命令時方知悉已再轉繼承龐大債務，抗告
      人為單親之母，獨立撫育2年幼子女，歷年積蓄及薪資突
      遭執行，縱再辛勤工作亦無以為繼，如此噩耗實令抗告人
      不知所措。惟抗告人堅信法之解釋應以社會公平正義為上
      綱準則，爰請鈞院斟酌此當然繼承主義下之法律漏洞，類
      推適用前揭法條，准抗告人拋棄繼承之裁定。
四、按抗告法院認抗告為有理由者，應廢棄原裁定，自為裁定，
    非有必要，不得命原法院或審判長更為裁定（非訟事件法第
    46條準用民事訴訟法第436條之1第3項準用民事訴訟法第492
    條規定參照）。次按繼承在民法繼承編中華民國96年12月14
    日修正施行前開始且未逾修正施行前為限定或拋棄繼承之法
    定期間者，自修正施行之日起，適用修正後限定或拋棄繼承
    之規定；繼承在民法繼承編中華民國96年12月14日修正施行
    前開始，繼承人於繼承開始時為無行為能力人或限制行為能
    力人，未能於修正施行前之法定期間為限定或拋棄繼承，由
    其繼續履行繼承債務顯失公平者，於修正施行後，得以所得
    遺產為限，負清償責任，民法繼承編施行法第1條之1第1項
    、第2項各有明文規定；再者，繼承在民法繼承編中華民國9
    7年1月4日前開始，繼承人對於繼承開始後，始發生代負履
    行責任之保證契約債務，由其繼續履行債務顯失公平者，得
    以所得遺產為限，負清償責任，前項繼承人依中華民國97年
    4月24日修正施行前之規定以清償之保證契約債務，不得請
    求返還，民法繼承編施行法第1條之2第1項、第2項亦分別定
    有明文；又按繼承人拋棄其繼承權，應於知悉其得繼承之時
    起2個月內以書面向法院為之，修正前民法第1174條第1項、
    第2項前段亦定有明文；又遺產繼承人，除配偶外，依下列
    順序定之：一、直系血親卑親屬。二、父母。三、兄弟姊妹
    。四、祖父母，復為民法第1138條所明定。查本件被繼承人
    丙○於81年3月16日死亡；抗告人之母親徐黃秋祝為被繼承
    人丙○之女，為第一順位之繼承人，其亦已於84年9月14日
    死亡，依前揭規定，本件拋棄繼承自應適用修正前之規定，
    先予敘明。
五、本院經查：
（一）被繼承人丙○（男，2年1月28日生，身分證統一編號：Ｚ0
      00000000號，生前住嘉義縣太保市舊埤里13鄰新埤121號
      ）於81年3月16日死亡，而抗告人之母親徐黃秋祝（女，3
      9年3月10日生，身分證統一編號：Ｚ000000000號，生前住
      嘉義縣太保市新埤里5鄰新埤224號）為被繼承人丙○之陸
      女，雖已於84年9月14日死亡，惟在其父即被繼承人丙○
      死亡，其為繼承人而得繼承時起，並未依法向法院聲明拋
      棄或限定繼承等情，有除戶謄本、繼承系統表、戶籍謄本
      等件附於原審卷可稽，並為抗告人所不爭執，復經原審依
      職權函詢民事紀錄科查詢在卷，有查詢表附於原審卷可按
      。準此，抗告人等之母親徐黃秋祝係被繼承人丙○之子女
      ，依上開民法第1138條之規定，係屬第一順序之繼承人，
      其於被繼承人丙○死亡後應已知悉被繼承人丙○死亡，其
      得繼承之事實，卻未於法定期間內向本院聲明限定或拋棄
      繼承，而徐黃秋祝於84年9月14日死亡時，抗告人等復為
      徐黃秋祝之子女，於母親徐黃秋祝死亡後，亦屬第一順位
      之繼承人，其等於斯時亦應已知悉徐黃秋祝死亡而抗告人
      得繼承之事實，卻遲至97年9月8日始向原審聲明拋棄繼承
      （有本院收狀日期戳可證），顯已逾2個月之期限，故本
      件抗告人聲明拋棄繼承既已逾2個月期限，於法不合，尚
      難准許。
（二）次按，所謂類推適用乃因關於某事項，依現行法律秩序之
      規範計畫，應設有規定而未設規定，致生法律漏洞，基於
      法律公平原則，而類推適用相近似之法律。本件聲請人之
      財產，雖因再轉繼承而遭強制執行，惟就現行民法採當然
      繼承制度，使無行為能力人或限制行為能力人有直接因被
      繼承人死亡而負擔其債務之風險，為避免此種危險影響無
      行為能力人或限制行為能力人之人格及發展，於97年1月4
      日公佈生效之民法1153條已增訂第2項之規定，明定其等
      僅以所得遺產為限負清償責任，超過遺產部分，不負清償
      責任。至於被繼承人之保證契約債務，係於被繼承人死亡
      後，使發生代負履行之保證契約債務，雖亦為繼承之標的
      ，惟因係於被繼承人死亡後始發生，繼承人於繼承時無法
      預知，以致不能確實主張權益，故不宜由繼承人負無限制
      的清償責任，爰增訂民法第1148條第2項規定，明定繼承
      人對於繼承開始後，始發生代負履行責任之保證契約債務
      ，僅以所得遺產為限，負清償責任，並在民法繼承編施行
      法增訂第1條之1、第1條之2，就未能於修正施行前之法定
      期間為限定或拋棄繼承，由其繼續履行繼承債務顯失公平
      者，於修正施行後，得以所得遺產為限，負清償責任，或
      繼承在民法繼承編中華民國97年1月4日前開始，繼承人對
      於繼承開始後，始發生代負履行責任之保證契約債務，由
      其繼續履行債務顯失公平者，得以所得遺產為限，負清償
      責任，以符公平及兼顧交易安全（民法繼承編部分條文修
      正理由說明參照）。是以，前揭修正條文，顯已考量民法
      當然繼承制度所致繼承人負擔債務之風險，及為兼顧交易
      安全與財產權之保障而增訂前述條文，以符合社會公平之
      準則，難認係有法律漏洞，況本件被繼承人丙○之繼承人
      徐黃秋祝，於被繼承人丙○死亡當時，既尚生存，而未聲
      明拋棄或限定繼承，自無類推適用民法第1140條、第1174
      條之規定，而由抗告人等代位聲明拋棄之餘地。
（三）至抗告人乙○○主張其為單親之母親，獨力撫育2名年幼
      子女，歷年薪資及積蓄突遭執行，縱再辛勤工作亦無以為
      繼，實令聲請人不知所措等情，查抗告人乙○○、甲○○
      分別係60年2月21日及65年4月17日出生，於被繼承人徐秋
      祝死亡時分別已年滿23歲及18歲，分別為成年人及限制行
      為能力人乙情，有戶籍謄本附於原審卷可按，是在現行法
      已有前揭明文規定下，抗告人乙○○於被繼承人徐秋祝死
      亡之繼承開始時，為成年人，是其陳明被繼承人丙○所負
      債務為連帶保證債務，揆諸前揭說明，若該保證債務係於
      繼承開始後始發生者，抗告人乙○○於繼承開始時，雖非
      無行為能力人或限制行為能力人，仍得前揭依民法繼承編
      施行法第1條之2第1項規定，僅以其所得遺產為限，負清
      償責任，超過遺產部分，不負清償責任；而抗告人甲○○
      於被繼承人徐黃秋祝死亡之繼承開始時，既為限制行為能
      力人，依法自得以所得遺產為限，負清償責任，均附此敘
      明。
六、綜上各情，原審審酌抗告人拋棄繼承之聲明已逾2個月之期
    限，而駁回抗告人之聲請，核無不合。抗告意旨仍執前揭情
    詞指摘原裁定為不當，非有理由，應予駁回。
七、據上結論，本件抗告為無理由，依非訟事件法第21條第1項
    ，裁定如主文。
中    華    民    國    97    年    12    月    23    日
                  家事法庭審判長法  官  林世芬
                                法  官  涂裕洪
                                法  官  黃仁勇
以上正本係照原本作成。
如不服本裁定，僅得於收受本裁定正本送達後10日內以適用法規
顯有錯誤為理由，向本院提出再抗告狀（須附繕本一份及繳納再
抗告裁判費新台幣1000元），並經本院許可後始可再抗告。
中    華    民    國    97    年    12    月    23    日
                                書記官  孫靜芳


司法院資訊處製作；財團法人民間司法改革基金會備份。
